臺灣臺北地方法院民事判決
109年度重訴字第239號
原      告  朱亭庭  
訴訟代理人  吳志南律師
複  代理人  陳為勳律師
被      告  朱克濟  
訴訟代理人  陳金漢律師
上列當事人間請求遷讓房屋等事件，本院於民國111年3月3日言
詞辯論終結，判決如下：   
    主      文
一、被告應將坐落臺北市○○區○○段○○段○○○○號建物即門牌號碼臺
    北市○○區○○路○○○號二樓房屋遷讓返還原告。
二、被告應自民國一百零八年十月二十九日起至遷讓返還前項所
    示房屋之日止，按月給付原告新臺幣參萬肆仟陸佰壹拾陸元
    。
三、訴訟費用由被告負擔。
四、本判決第一項所命給付，於原告以新臺幣肆佰伍拾貳萬元為
    被告供擔保後，得假執行。但被告如以新臺幣壹仟參佰伍拾
    柒萬陸仟壹佰壹拾玖元為原告預供擔保，得免為假執行。
五、本判決第二項所命給付各到期部分，於原告以每期各新臺幣
    壹萬壹仟伍佰元為被告供擔保後，得假執行。但被告如每期
    各以新臺幣參萬肆仟陸佰壹拾陸元為原告預供擔保後，得免
    為假執行。
六、原告其餘假執行之聲請駁回。　
    事實及理由
一、原告主張：
　　臺北市○○區○○段○○段0000○號建物即門牌號碼臺北市○○區○○
    路000號2樓房屋（下稱系爭房屋）係由原告母親朱素湘贈與
    原告，原告基於孝道，無償將系爭房屋出借父母即被告與朱
    素湘（下稱系爭使用借貸契約），供二人於婚姻關係存續期
    間共同經營「曾德自助火鍋城」（下稱系爭火鍋店），借貸
    目的既關於原告父母婚姻維持期間，依借貸之目的應屬不能
    定借貸期限，是原告得隨時終止系爭使用借貸契約，請求返
    還系爭房屋；又縱認得依借貸之目的定借貸期限，被告與朱
    素湘已於民國107年離婚，朱素湘於108年2月後即未參與系
    爭火鍋店之經營，亦堪認兩造間就系爭房屋之使用借貸契約
    已依借貸目的使用完畢，原告自得終止系爭使用借貸契約請
    求返還系爭房屋。此外，被告未經原告同意，擅自招攬他人
    共同使用系爭房屋合夥經營系爭火鍋店，又在系爭房屋設置
    未符合安全標準的水塔，恐怕影響顧客和鄰居的安全，顯然
    違反系爭房屋之一般使用方法，原告自得依民法第472條第2
    款之規定終止系爭使用借貸契約，請求返還系爭房屋。再者
    ，原告為弦律有限公司（下稱弦律公司）之代表人及董事，
    弦律公司為求辦公處所而與他人簽立租賃契約，租約屆至時
    原告有責協助弦律公司另覓新地點以供經營；原告復因不可
    預知之新冠疫情因素，自身工作受有影響，有意將系爭房屋
    回收供作才藝班之用以增加收入，原告自得依民法第472條
    第1款之規定終止系爭使用借貸契約。請求返還系爭房屋。
    又系爭房屋之使用空間為53.65坪，參考同地段之比鄰房屋
    租金約莫為每坪新臺幣（下同）5,000元，換算系爭房屋之
    租金約為每月26萬8,250元。為此爰依民法第767條、第470
    條第1項前段、第2項、第472條第1款、第2款之規定，擇一
    請求被告遷讓返還系爭房屋，並依民法第179條之規定，請
    求被告自起訴狀繕本送達翌日起至遷讓返還系爭房屋止，按
    月給付相當於租金之不當得利等語。並聲明：(一)被告應將
    系爭房屋遷讓返還原告。(二)被告應自起訴狀繕本送達翌日
    起至遷讓返還系爭房屋日止，按月給付原告26萬5,000元。(
    三)願供擔保請准宣告假執行。
二、被告則以：
　　系爭房屋係被告與前妻朱素湘共同出資購買，登記在原告名
    下，由被告與朱素湘共同經營系爭火鍋店而占有使用中，原
    告僅對被告提起本件訴訟而未對朱素湘一併提起訴訟顯有當
    事人不適格之情事；且原告僅對被告表示終止系爭使用借貸
    契約，其終止亦不合法。又參臺灣新北地方法院104年婚字
    字184號和解筆錄，其中關於系爭火鍋店之經營方式已有約
    定，原告在該案中作為參加和解人，參加和解並簽名確認，
    自可解釋原告有同意被告與朱素湘使用借貸系爭房屋，而借
    貸之目的即係經營系爭火鍋店，系爭火鍋店目前仍在繼續經
    營中，是依借貸之目的，系爭房屋尚未使用完畢。又原告仍
    繼續教職工作，並未辭職或離職；原告之才藝班係合資設立
    而非獨資，且係於提起本件訴訟後始設立登記，顯係為行使
    請求權而設立，屬民法第148條權利濫用及違反誠信原則；
    且才藝班之設立有嚴格之地區上限制與規範，其才藝班原址
    設在新北市，絕無可能跨縣市至系爭房屋處經營，原告所提
    租約到期等顯屬訴訟之託辭，不足採信，原告請求返還系爭
    房屋及給付相當於租金之不當得利為無理由等語，資為抗辯
    。並聲明：(一)原告之訴及其假執行之聲請均駁回。(二)如
    受不利之判決，願提供擔保請准宣告免為假執行。
三、兩造協議簡化之不爭執事項（見本院111年3月3日言詞辯論
    筆錄，本院並依論述需要，調整順序並簡化文字用語）：
(一)兩造間就系爭房屋訂有不定期使用借貸契約。
(二)原告於94年3月8日登記為系爭房屋之所有權人。
(三)被告自93年間占有系爭房屋及門牌號碼臺北市○○區○○路000
    號1樓及地下1樓房屋迄今，作為經營系爭火鍋店使用。
(四)被告與訴外人朱素湘於104年間以臺灣新北地方法院104年度
    婚字第184號離婚等事件成立和解筆錄，原告為參加和解人
    ，和解內容關於系爭火鍋店之經營部分為：約定自105年4月
    1日起，日班由被告經營，晚班由朱素湘經營，暨渠等營運
    費用之分擔及盈餘分配方式等。和解參加人朱鼎府、原告、
    朱淳馨願負責監督協助上開事項。被告同意無條件撤回該訴
    訟，朱素湘如有違反和解內容之情形，同意無條件離婚，並
    同意將臺北市○○路000號1樓及地下1樓屬於被告之產權移轉
    登記給原告所有，兩造各自保有其於個人名下之財產。
(五)被告於106年間對朱素湘訴請法院判決離婚，經臺灣新北地
    方法院以106年度婚字第114號判決駁回其訴，被告不服提起
    上訴，經臺灣高等法院以106年度家上字第266號判決廢棄原
    判決，准被告與朱素湘離婚，並經最高法院以107年度台上
    字第678號駁回上訴確定。
四、得心證之理由：
　　原告主張兩造間之系爭使用借貸契約業已合法終止，爰依民
    法第767條、第470條第1項前段、第2項、第472條第1款、第
    2款之規定，擇一請求被告遷讓返還系爭房屋，並依民法第1
    79條之規定，請求被告自起訴狀繕本送達翌日起至遷讓返還
    系爭房屋止，按月給付相當於租金之不當得利等語，為被告
    否認，並以前詞置辯，是本件應審酌者厥為：(一)兩造間之
    系爭使用借貸契約是否業經合法終止？原告請求被告遷讓返
    還系爭房屋，有無理由？（二）原告得否依民法第179條之
    規定，請求被告給付相當於租金之不當得利？若可，金額為
    若干？茲分述如下：
(一)兩造間之系爭使用借貸契約業經合法終止，原告請求被告遷
    讓返還系爭房屋，為有理由：
 1、按貸與人因不可預知之情事自己需用借用物者，得終止契約
    ，為民法第472條第1款所明定。本條之適用，不問使用借貸
    是否定有期限，均包括在內。所謂不可預知之情事，指在訂
    立使用借貸契約以後所發生之情事，而非訂立契約時所能預
    見者而言。而所謂自己需用借用物，衹須貸與人有自己需用
    借用物之原因事實為已足，其是否因正當事由而有收回之必
    要，不必深究（最高法院58年台上字第788號判決意旨參照
    ）。次按使用借貸契約終止後，貸與人除得本於借用物返還
    請求權，請求返還借用物外，倘貸與人為借用物之所有人時
    ，並得本於所有權之作用，依無權占有之法律關係，請求返
    還借用物（最高法院78年度台上字第610號判決意旨參照）
    。
 2、經查，兩造間就系爭房屋訂有不定期使用借貸契約；且被告
    自93年間占用系爭房屋及門牌號碼臺北市○○區○○路000號1樓
    及地下1樓房屋迄今，作為經營系爭火鍋店使用等節，為兩
    造所不爭執，業經認定如前。而原告主張其為弦律公司之代
    表人及董事，弦律公司為求辦公處所而與他人簽立租賃契約
    ，租約屆至時原告有責協助弦律公司另覓新地點以供經營，
    且原告因不可預知之新冠疫情因素，自身工作受有影響，有
    意將系爭房屋回收供作才藝班之用以增加收入等節，則經原
    告提出弦律公司工商登記公示資料、弦律公司與他人間之房
    屋租賃契約書各1份在卷可稽（見本院卷第188至191頁），
    尚非無憑。原告並於108年8月27日以律師函送達被告，內文
    以「本人現因工作之故而有使用系爭房地之需求」等語，請
    求被告於文到後14日內騰空返還系爭房屋，此有上開律師函
    及郵局投遞記要在卷可稽（見北司調卷第7至8頁）。考量兩
    造間就系爭房屋所訂系爭使用借貸契約為未定期限之契約，
    且自原告於94年3月8日登記為系爭房屋所有權人開始，兩造
    間即存在有系爭使用借貸契約，期間長達10餘年，則原告於
    10餘年後，因經營弦律公司，欲為弦律公司尋覓辦公室地址
    ，或因新冠疫情之因素，有意將系爭房屋回收供作才藝班之
    用以增加收入等節，均為兩造間存在系爭使用借貸契約數年
    之久後始發生之情事，堪認係兩造間成立系爭使用借貸契約
    時，不可預知之情事。準此，原告因不可預知之情事，自己
    需用系爭房屋，而依民法第472條第1款之規定，向被告主張
    終止系爭使用借貸契約，自屬有據，系爭使用借貸契約於被
    告收受上開律師函之108年8月27日業經合法終止，被告繼續
    占有使用系爭房屋既無正當權源，即屬無權占有，原告依民
    法第767條第1項前段規定，請求被告遷讓返還系爭房屋，自
    應准許。又原告得依民法472條第1款之規定主張終止系爭使
    用借貸契約乙節，既經本院認定如前，即不再審究本件有無
    民法第470條第1項前段、第2項、第472條第2款規定之適用
    ，併此敘明。
 3、至被告雖辯稱原告此舉屬民法第148條權利濫用及違反誠信
    原則云云，惟按權利之行使，是否以損害他人為主要目的，
    應就權利人因權利行使所能取得之利益，與他人及國家社會
    因其權利行使所受之損失，比較衡量以定之。倘其權利之行
    使，自己所得利益極少而他人及國家社會所受之損失甚大者
    ，非不得視為以損害他人為主要目的，此乃權利社會化之基
    本內涵所必然之解釋（最高法院71年度台上字第737號判決
    意旨參照）。故行使權利者，主觀上若非專以損害他人為主
    要目的時，縱因權利之行使致影響相對人之利益時，亦難認
    係權利濫用。而權利之行使，是否以損害他人為主要目的，
    應就權利人因權利行使所能取得之利益，與他人及國家社會
    因其權利行使所受之損失，比較衡量以定之。原告提出上開
    事證證明其因不可預知之情事，自己需用系爭房屋，而依民
    法472條第1款之規定向被告為終止系爭使用借貸契約之意思
    表示，係行使其為系爭房屋之所有權人之正當權利，被告未
    能提出證據證明原告行使本件權利，有何專以損害被告權益
    為目的，或逾越權利之本質、逾越社會觀念所允許之界限等
    節，自難認係權利之濫用，是被告辯稱原告終止系爭使用借
    貸契約屬權利濫用等語，並非可採。又原告依民法第472條
    第1款規定終止系爭使用借貸契約，並依民法第767條第1項
    前段規定請求被告遷讓返還系爭房屋，亦屬依法行使私法上
    權利，被告未提出證據證明原告有何足引起其正當信任，認
    為原告已不欲行使其權利之情，是其抗辯原告此權利之行使
    有違誠信原則云云，亦無可取。
(二)原告依民法第179條之規定，請求被告自108年10月29日起至
    遷讓返還系爭房屋止，按月給付相當於租金之不當得利3萬4
    ,616元，為有理由：
 1、按無法律上原因而受利益，致他人受損害者，應返還其利益
    ，民法第179條定有明文。而依不當得利之法則請求返還不
    當得利，以無法律上之原因而受利益，致他人受有損害為其
    要件，故其得請求返還之範圍，應以對方所受之利益為度，
    非以請求人所受損害若干為準，無權占有他人土地，可能獲
    得相當於租金之利益為社會通常之觀念（最高法院61年台上
    字第1695號判決意旨參照），於無權占有他人之房屋，亦有
    適用。本件被告於原告終止系爭使用借貸契約後，仍繼續無
    權占有使用系爭房屋，已如前述，屬無法律上原因而受有使
    用系爭房屋之利益，並使原告受有損害，原告依民法第179
    條前段之規定，請求被告給付相當於租金之不當得利，自屬
    有據。
 2、按城市地方房屋之租金，以不超過土地及其建築物申報總價
    年息10%為限，而該條規定於租用基地建築房屋準用之，土
    地法第97條第1項、105條定有明文。所謂土地之申報總價，
    係指法定地價，所謂法定地價，係指土地所有權人依土地法
    所申報之地價，土地所有權人若未申報地價，則以公告地價
    80%為申報地價，土地法施行法第25條、土地法第148條、平
    均地權條例第16條規亦有明定。上開計收房屋租金限制之規
    定，自得據為本件計算上訴人相當租金之不當利得之標準。
    另就基地租金之數額，除以基地申報地價為基礎外，尚須斟
    酌基地之位置，工商業繁榮之程度，承租人利用基地之經濟
    價值及所受利益等項，並與鄰地租金相比較，以為決定（最
    高法院68年台上字第3071號判決意旨參照）。又房屋性質不
    能脫離土地之占有而存在，無權占用房屋所受之不當得利，
    自當包括建築物及其基地之總價額為其基準，房屋所有人得
    請求房屋占有人給付全部不當得利（最高法院97年度台上字
    第323號判決意旨參照）。
 3、經查，系爭房屋之屋齡為40餘年，位處臺北市萬華區，同建
    物1樓為營業店家，有內梯連通位於2樓之系爭房屋，目前由
    被告作為經營系爭火鍋店使用等情，除經兩造陳明在卷外，
    並有土地建物查詢資料、系爭房屋外觀及內部照片在卷可稽
    （見本院卷第101至107、115至118-1頁、外置限閱卷）。本
    院審酌系爭建物之屋齡、坐落位置、繁榮程度、經濟用途、
    交通便利性、生活機能完善度等情，認原告主張相當於租金
    之損害，應以系爭房地申報總價年息10％計算為適當。系爭
    房屋所坐落之臺北市○○區○○段○○段000○000號土地之基地部
    分各為35、167平方公尺，共計202平方公尺，原告之權利範
    圍各為1/10乙節，有上開土地之土地建物查詢資料在卷可稽
    （見外置限閱卷），而上開土地109年1月之申報地價為每平
    方公尺各為11萬1,889元，有臺北市建成地政事務所110年11
    月2日北市建地籍字第1107015610號函暨檢附地價公務用謄
    本、上開土地建物查詢資料在卷可稽（見本院卷第278-285
    頁、外置限閱卷）。又系爭房屋依據臺北市政府地政局依地
    價調查估計規則之建物現值計算公式計算建物現值，計算式
    ：建物現值＝建物單價×【1—（年折舊率×經歷年數）】×建物
    面積，計算後系爭建物依該管地政機關估定之建物現值為18
    9萬3,709元（見本院卷第290頁）。依此計算，被告應按月
    給付原告相當於租金之不當得利為3萬4,616元【計算式：（
    土地申報價格111,889元×面積202㎡×權利範圍1/10）+建物現
    值1,893,709元）×年息10％÷12＝34,616元，元以下四捨五入
    】，原告請求被告自起訴狀繕本送達翌日即108年10月29日
    起（見北司調卷第14頁）至遷讓返還系爭房屋止，按月給付
    上開金額，為有理由，逾此範圍之請求則無理由，應予駁回
    。
五、綜上所述，原告依民法第472條第1款、第767條第1項之規定
    ，請求被告遷讓返還系爭房屋，並依民法第179條之規定，
    請求被告自108年10月29日起至遷讓返還系爭房屋止，按月
    給付3萬4,616元，為有理由，應予准許。逾此範圍，則無理
    由，爰予駁回。
六、兩造均陳明願供擔保，聲請宣告假執行或免為假執行，就原
    告勝訴部分核無不合，爰酌定相當之金額准許之。至原告敗
    訴部分，其假執行之聲請已失所附麗，應併予駁回。 
七、本件判決之基礎已臻明確，兩造其餘攻擊防禦方法及舉證，
    經核與判決結果不生影響，爰不予一一論列，附此敘明。
八、訴訟費用負擔之依據：民事訴訟法第78條。
中　　華　　民　　國　　111 　年　　3 　　月　　31　　日
                  民事第一庭    法　官　呂俐雯
以上正本係照原本作成。
如對本判決上訴，須於判決送達後20日內向本院提出上訴狀。如
委任律師提起上訴者，應一併繳納上訴審裁判費。
中　　華　　民　　國　　111 　年　　3 　　月　　31　　日
                                書記官　吳芳玉